臺灣嘉義地方法院刑事判決　　　　　　　 96年度訴字第800號
公　訴　人　臺灣嘉義地方法院檢察署檢察官
被　　　告　甲○○
　　　　　　　　　　弄5號
選任辯護人　葉榮棠律師
上列被告因強盜案件，經檢察官提起公訴（96年度偵字第6722號
），本院判決如下：
    主  文
甲○○犯攜帶兇器強盜罪，處有期徒刑壹年拾月，並於刑之執行
前，令入相當處所，施以監護，其期間為伍年。扣案毛巾壹條沒
收。
    事  實
一、甲○○為中度肢障之人，多年來患有器質性精神病，長期抑
    鬱，反應遲鈍，記憶不佳，造成辨識其行為違法之能力顯著
    降低。其基於意圖為自己不法所有之犯意，於民國96年8 月
    29日下午2 時25分許，身穿黑色Ｔ恤，騎乘其所有之車牌號
    碼UJ8 ─168 輕型機車，並用毛巾覆蓋車牌，至嘉義縣水上
    鄉○○村○道臺1 線公路WTO 檳榔攤，持客觀上足供兇器使
    用之水果刀1 把，抵住乙○○胸前，喝令乙○○將錢全部交
    出來，以此方式至使乙○○不能抗拒，甲○○即自行從收銀
    臺拿走新臺幣3,700 元，得手後騎乘上開機車離去，並將水
    果刀隨手丟棄；乙○○開車自後追趕，待機車行駛50公尺後
    ，毛巾掉落，乙○○見狀即記下車牌號碼後報警，甲○○又
    在離案發現場500 公尺處換下黑色Ｔ恤丟棄於稻田內，旋於
    同日下午4 時許，在嘉義縣水上鄉○○村○○路○ 段291 號
    處，為警查獲。
二、案經嘉義縣警察局水上分局報請臺灣嘉義地方法院檢察署檢
    察官偵查起訴。
    理  由
一、被告以外之人於審判外之陳述，雖不符刑事訴訟法第159 條
    之1 至第159 條之4 之規定，而經當事人於審判程序同意作
    為證據，法院審酌該言詞陳述或書面陳述作成時之情況認為
    適當者，亦得為證據。當事人、代理人或辯護人於法院調查
    證據時，知有第159 條第1 項不得為證據之情形，而未於言
    詞辯論終結前聲明異議者，視為有前項之同意，刑事訴訟法
    第159 條之5 定有明文。查本件被告及其辯護人於言詞辯論
    終結前，對於下述本院採為認定犯罪事實依據之各項供述證
    據之證據能力，均未聲明異議，復經本院於審理時逐一提示
    予被告等表示意見，本院審酌該等供述證據之取得過程並無
    瑕疵，與本案待證事實間復具有相當之關聯性，以之為本案
    證據並無不當，自得採為本件認定事實之基礎，合先敘明。
二、訊據被告甲○○對於前揭犯罪事實，除辯稱當時其對事物之
    辨識能力降低外，餘皆坦承不諱（見偵卷第11至12頁、聲羈
    卷第4 至6 頁，本院卷第9 頁、第38頁）；復有被害人乙○
    ○於警詢及偵查中之證述（見警卷第5 至8 頁、偵卷第21至
    22頁），以及被害報告單（見警卷第18頁）、車號查詢輕型
    機車車籍單（見警卷第20頁），暨嘉義縣警察局水上分局破
    獲本案時拍攝之現場、扣案物及上開機車照片7 張（見警卷
    第13至16頁）等件在卷可稽；此外並有被告作案時用以遮蓋
    車牌號碼之毛巾1 條，以及作案時穿著之黑色Ｔ恤1 件扣案
    可資佐證，足認被告具任意性之自白與事實相符，其犯行堪
    以認定，應予依法論科。
三、論罪科刑：
(一)查：(一)刑法第321 條第1 項第3 款之「兇器」，係以行為人
    攜帶兇器為其加重條件，此所謂兇器，其種類並無限制，凡
    客觀上足以對人之生命、身體、安全構成威脅，具有危險性
    之兇器為已足，並不以攜帶之初有行兇之意圖為必要（最高
    法院79年台上字第5253號判例意旨參照）。查被告為本件強
    盜犯行時，係攜帶1 支水果刀抵住被害人乙○○之胸口，致
    其心生畏懼而交付財物，迭經乙○○證述在卷；該水果刀雖
    未據扣案，惟依照一般常識以觀，該等物品之材質均為鋼鐵
    製，且前端尖銳，客觀上自足以對人之生命、身體、安全構
    成威脅，而為具有危險性之兇器無疑。次按強盜罪所施用之
    強暴脅迫，須足使被害人喪失意思自由，並達於不能抗拒之
    程度，始足當之，至其是否已達於使人不能抗拒之程度，則
    應就客觀具體之情狀加以判斷；被告於上開時、地持客觀上
    具有危險性，可資為兇器之水果刀，抵住被害人乙○○之胸
    口，且要求被害人拿出錢，依一般社會通念判斷，被害人在
    此情況下，顯已完全喪失其行動自主之能力，而達不能抗拒
    之程度。是核被告上開所為，係犯刑法第328 條之強盜罪，
    而有同法第321 條第1 項第3 款之情形，應成立同法第330
    條第1 項之攜帶兇器強盜罪。(二)被告罹有器質性精神病，於
    89年11月14日至財團法人嘉義基督教醫院初診；因腦溢血後
    產生個性改變、衝動、情緒不穩、失眠等精神異常情形，94
    年12月間曾於嘉義榮民醫院住院治療；另其於96年3 月12日
    至同年9 月13日間，曾赴陽明醫院就診，經診斷為器質性精
    神病、失眠症；有財團法人嘉義基督教醫院、嘉義榮民醫院
    、陽明醫院出具之診斷證明書各1 紙在卷可佐（見本院卷第
    13至14頁、第32頁）。另經本院函請嘉義榮民醫院就被告之
    精神狀態鑑定結果，該院綜合被告個人發展史、家族史、學
    校史、工作史、物質濫用史、疾病過去史、精神疾病史、犯
    罪史，並進行行為觀察及會談、智力測驗、班達測驗等檢查
    結果，認為：被告因18歲時腦部中風，目前腦波顯示右側額
    葉有部分缺損，而人腦之額葉負責掌管思想認知，行為與自
    我控制，道德感及人格特質等功能，故其行為衝動控制、思
    想模式及人格特質可能受到影響，加上其早期中風之事實，
    造成其肢體不便，臉部表情不協調，恐遭人鄙視而有長期之
    情緒憂鬱情形，甚至於會談時表達曾有自殺意念，在家中會
    有破壞物品、打家人等情緒失控而產生暴力之行為，案發當
    時，其可能因精神症狀而導致辨識行為違法之能力顯著降低
    ，因而有此違法行為，因不知如何面對而以完全忘記來合理
    化其行為模式；有該院96年11月6 日嘉醫行字第096007461
    號函附之精神鑑定報告書乙份在卷可參（見本院卷第45至51
    頁）。堪認被告於本件行為時，因精神障礙而致其辨識行為
    違法之能力顯著降低，爰依刑法第19條第2 項之規定，減輕
    其刑。(三)再查，被告所為本件犯行固危害非輕，然其為中度
    肢體障礙者，領有身心障礙手冊，因18歲時中風造成身體左
    半邊無力，並致高中學業無法完成，尋覓工作不易，近年來
    性情大變，時常無法控制自己情緒，有明顯反社會人格傾向
    ，手足不敢與之同住，沒有朋友，人際互動甚少，僅與母親
    共居，心情抑鬱，多次有厭世自殺念頭等情，有前揭鑑定書
    及其身心障礙手冊影本1 紙（見偵卷第13頁）在卷可佐；況
    本件強盜所得非鉅，亦未傷及被害人，被告犯罪情狀衡情非
    無可憫之處，在此情輕法重情況下，依被告行為手段及侵害
    之法益權衡，本院認若處以法定最低刑度猶嫌過重，爰依刑
    法第59條之規定遞減輕其刑。
(二)爰依被告之供述（見本院卷第72頁）及卷附其臺灣高等法院
    被告前案紀錄表，審酌：被告國中畢業之智識程度，有強盜
    之前案紀錄，目前無業、與母親同住之生活狀況，犯罪之動
    機、目的、所生危害，及其本件所為嚴重危害社會安全及秩
    序，惟其犯罪後坦承犯行，態度良好，且已與被害人達成和
    解，賠償被害人所受損失（見偵卷第21頁之被害人供述）等
    一切情狀，認公訴人求處被告有期徒刑7 年，尚屬過重，應
    量處如主文所示之刑，以資懲儆。
(三)有第19條第2 項之原因，其情狀足認有再犯或有危害公共安
    全之虞時，於刑之執行完畢或赦免後，令入相當處所，施以
    監護；但必要時，得於刑之執行前為之。前項之期間為5 年
    以下，但執行中認無繼續執行之必要者，法院得免其處分之
    執行。刑法第87條第2 項、第3 項定有明文。前開條文94年
    2 月2 日之修正理由明揭：「監護並具治療之意義，行為人
    如有第19條第2 項之原因，而認有必要時，在刑之執行前，
    即有先予治療之必要，故保安處分執行法第4 條第2 項、第
    3 項分別規定，法院認有緊急必要時，得於判決前將被告先
    以裁定宣告保安處分；檢察官於偵查中認被告有先付監護之
    必要者亦得聲請法院裁定之。惟判決確定後至刑之執行前，
    能否將受刑人先付監護處分，則欠缺規定，爰於第2 項但書
    增設規定，使法院於必要時，宣告監護處分先於刑之執行。
    對精神障礙者之監護處分，其內容不以監督保護為已足，並
    應注意治療（參照保安處分執行法第47條）及預防對社會安
    全之危害。現行第3 項規定監護處分期間僅為3 年以下，尚
    嫌過短，殊有延長必要，故將其最長執行期間提高為5 年以
    下。」查被告前曾於94年10月間，在短期內多次至檳榔攤強
    盜他人財物，經本院以94年度訴字第618 號判處有期徒刑1
    年10月，緩刑5 年；且其在為本件犯行前2 日（即96年8 月
    27日），亦曾至檳榔攤強盜財物，經臺灣嘉義地方法院檢察
    署以96年度偵字第7278號提起公訴。另被告因器質性腦徵候
    群經常住院，住院期間並曾多次因敗血症轉至內科住院；其
    前額葉器質性腦傷有可能復發，而造成情緒自控問題，病情
    反覆，有接受長期治療之必要，亦有前揭鑑定書以及嘉義榮
    民醫院96年9 月17日出具之診斷證明書1 紙在卷可佐（見本
    院卷第34頁）。依其情形，顯然有再犯並危害公共安全之虞
    ，且有繼續接受專業、規則、長期治療之必要，以期減少病
    情復發之可能性，並減緩進一步心智功能之衰退，為求其能
    接受妥適之治療與監護，避免再度危害其本人、家人與社會
    ，並參酌辯護人之建議（見本院卷第72至73頁），本院認有
    必要依刑法第87條第2 項但書之規定，於刑之執行前，對被
    告施以監護，爰併依刑法第87條第2 項、第3 項規定，諭知
    於刑之執行前令入相當處所施以監護5 年，以資矯治。
(四)扣案毛巾1 條，係被告所有供本件犯罪所用之物，業據其供
    承在卷（見本院卷第70頁），應依刑法第38條第1 項第2 款
    之規定，併予宣告沒收。另扣案之黑色Ｔ恤1 件，雖為被告
    所有之物，惟僅係其犯案時穿著之衣物，與本件犯罪無直接
    關連，爰不予宣告沒收。至被告持以強盜之水果刀1 支，尚
    非違禁物或應義務沒收之物，未據扣案，且被告供稱該水果
    刀已不知去向，無證據得認係被告所有且尚存在，爰不另宣
    告沒收，附此敘明。
據上論斷，應依刑事訴訟法第299 條第1 項前段，刑法第330 條
第1 項、第19條第2 項、第59條、第87條第2 項、第3項 、第38
條第1 項第2 項，判決如主文。
本案經檢察官江金星到庭執行職務。
中　　華　　民　　國　　96　　年　　12　　月  　27　　日
                  刑事第三庭  審判長法  官  陳 仁 智
                                    法  官  鄭 雅 文
                                    法  官  陳 蒨 儀
上列正本證明與原本無異。
如不服本判決，應於判決送達後十日內向本院提出上訴狀，上訴
書狀依法應敘述具體理由，如未敘述具體理由者，應於上訴期間
屆滿後二十日內補提理由書於本院（均應附繕本）。告訴人或被
害人如對於本判決不服者，應具備理由請求檢察官上訴，其上訴
期間之計算係以檢察官收受判決正本之日期為準。
中　　華　　民　　國　　96　　年　　12　　月　　28　　日
                                    書記官  楊 國 色
附錄本判決論罪法條：
中華民國刑法第330條第1項
犯強盜罪而有第321 條第1 項各款情形之一者，處7 年以上有期
徒刑。
